【裁判字號】    97,訴,23
【裁判日期】    970328
【裁判案由】    塗銷抵押權登記
【裁判全文】
臺灣士林地方法院民事判決                97年度訴字第23號
原      告  戊○○
            丁○○
            丙○○
            庚○○
            辛○○
            楊義民
兼共同訴訟
代  理  人  己○○
被      告  中國電器股份有限公司
法定代理人  甲○○
訴訟代理人  乙○○
上列當事人間塗銷抵押權登記事件，本院於民國97年3 月10日言
詞辯論終結，判決如下：
    主  文
被告應將坐落於臺北市○○區○○段三小段三地號土地權利範圍
應有部分四分之一，經臺北市士林地政事務所民國七十一年士林
字第０三三八００號收件、於民國七十一年三月二十五日登記、
存續期間自民國七十一年三月十日至民國九十一年三月九日、權
利價值新臺幣壹佰萬元之抵押權設定登記，予以塗銷。
訴訟費用新臺幣壹萬零玖佰元應由被告負擔。
    事實及理由
一、原告起訴主張：原告丁○○前於民國71年間與被告有業務往
    來，為擔保貨款之給付，約定以訴外人楊金木所有坐落於臺
    北市○○區○○段三小段3 地號土地權利範圍1/4 之土地（
    下稱為系爭土地），於71年3 月25日設定權利價值新臺幣（
    下同）100 萬元、存續期間自71年3 月10日至91年3 月9 日
    之抵押權登記（下稱為系爭抵押權）予被告；惟與被告20餘
    年來並無業務往來，亦無任何抵押權所擔保之債權存在。依
    抵押權之從屬性言之，抵押權當失所附麗，系爭抵押權亦應
    隨之消滅。又原告丁○○前固曾因生意失敗積欠債務，但大
    部分債務均已處理。至於被告抗辯：原告丁○○尚積欠貨款
    債務73萬餘元云云，縱然屬實，依民法第127 條之規定，其
    請求權亦已逾時效而消減，原告自得依法為時效抗辯。被告
    復未於消滅時效完成後5 年間行使系爭抵押權，依民法第88
    0 條之規定，系爭抵押權亦已消滅。嗣原告丁○○、戊○○
    、丙○○因買賣取得系爭土地應有部分各1/24，原告己○○
    、楊義民因贈與取得系爭土地應有部分各1/24，而原告辛○○、庚○○亦因贈與各取得系爭土地應有部分1/48。爰依民
    法第767 條所有權之法律關係，請求被告塗銷系爭抵押權登
    記等語；並聲明：求為判決如主文所示。
二、被告則以：原告丁○○即明佳電料行前於71年間係被告之經
    銷商，向被告購買電器照明產品；為擔保其應付貨款及票款
    之兌現，乃於71年間提供訴外人楊金木所有系爭土地為被告
    設定系爭抵押權以為擔保。嗣原告丁○○即明佳電料行於76
    年12月、77年1 月及77年2 月為支付貨款，曾簽發支票面額
    共計76萬7000元之支票5 紙予被告，經提示後，均遭退票而
    未獲付款。另76年12月間兩筆貨款9 萬2560元及2 萬9320元
    ，亦迄未支付。總計原告丁○○尚積欠被告貨款73萬9080元
    ，並應為系爭抵押權擔保效力所及。系爭抵押權所擔保之債
    權既未獲償，則原告請求塗銷系爭抵押權設定登記，自無理
    由等語，資為抗辯；並聲明：原告之訴駁回。
三、經查，原告丁○○於71年間為擔保對被告貨款之給付，確以
    系爭土地為被告設定系爭抵押權；嗣原告戊○○、丁○○、
    丙○○則於75年8 月27日以買賣為原因，各取得系爭土地權
    利範圍24分之1 ；原告己○○、楊義民分別於94年11月9 日
    、95年2 月10日以贈與為原因，各取得系爭土地權利範圍24
    分之1 ；原告庚○○、辛○○於94年12月9 日以贈與為原因
    ，取得系爭土地權利範圍24分之1 。又原告丁○○曾於76年
    12 月25 日開立票號：M0000000，付款人為台北區中小企業
    銀行社子分行，面額7 萬元之支票1 紙予被告；復於77年1
    月12日、1 月31日、2 月28日，共同與明佳電料有限公司分
    別開立票號：IB0000000 、IA0000000 、IA0000000 、IA00
    00000 ，付款人均為台北市第二信用合作社士林分社，面額
    分別為34萬6,300 元、20萬元、7 萬9,700 元、7 萬1,000
    元之支票4 紙予被告，金額共計76萬7,000 元，惟屆期提示
    ，均未獲兌現；被告對原告丁○○確有貨款債權存在，惟並
    未提起訴訟請求，亦未就系爭土地實行系爭抵押權等情，已
    為兩造所不爭執（見本院97年3 月10日言詞辯論筆錄），並
    有系爭土地登記謄本、支票及退票理由單影本、收款商戶別
    明細表影本、發貨通知單影本等件可稽，應堪信為真實。且
    本件經於97年3 月10日言詞辯論期日協商兩造確認爭點為：
    1.系爭抵押權所擔保之債權，其請求權是否已因罹於時效而
      消滅？
    2.系爭抵押權是否已罹於除斥期間？原告得否主張塗銷系爭
      抵押權？
    以下茲論述之。
  (一)按「請求權，因15年間不行使而消滅。但法律所定期間較短
    者，依其規定」、「以抵押擔保之債權，其請求權已因時效
    而消滅，如抵押權人，於消滅時效完成後，5 年間不實行其
    抵押權者，其抵押權消滅。」民法第125 條、第880 條分別
    定有明文。
  (二)經查，被告於系爭抵押權存續期間內之76年12月至77年2 月
    間，對原告丁○○有系爭抵押權所擔保之貨款債權存在，固
    據被告提出上開支票、退票理由單及發貨通知單影本為證；
    惟其請求權時效最長亦不逾民法第125 條所規定之15年。而
    被告雖抗辯：公司之業務員確曾對原告丁○○催討貨款云云
    ；惟亦自承：催討之時間已不復記憶，亦未曾留下任何書面
    ；且未曾提起訴訟請求，復未實行系爭抵押權等語（見本院
    97年3 月10日言詞辯論筆錄）。則被告對原告丁○○之貨款
    債權，迄92年2 月28日應即罹於消滅時效。是原告所為時效
    抗辯，於法自無不合。又被告於系爭抵押權所擔保之上開貨
    款債權罹於時效後，至遲應於97年2 月28日前實行系爭抵押
    權，惟被告迄今仍未實行。揆諸前揭規定，應認該抵押權業
    已罹於民法第880 條所規定5 年除斥期間而告消滅，洵無疑
    義。
四、從而，原告依民法第767 條有關所有權之法律關係，訴請被
    告塗銷系爭抵押權設定登記，即屬有據，為有理由，應予准
    許。併依職權確定本件訴訟費用為1 萬900 元，應由被告負
    擔。
五、本件判決基礎已臻明確，兩造其餘之攻擊防禦方法及訴訟資
    料經本院斟酌後，核與判決不生影響，無一一論述之必要，
    併予敘明。
六、據上論結，原告之訴為有理由，依民事訴訟法第78條、第87
    條第1 項，判決如主文。
中    華    民    國    97    年    3     月    28    日
                  民事第二庭  法  官  李瑜娟
以上正本證明與原本無異。
如對本判決上訴，應於判決送達後20日內向本院提出上訴狀。
中    華    民    國    97    年    4     月     1    日
                              書記官  李秀蘊


司法院資訊處製作；財團法人民間司法改革基金會備份。
